【裁判字號】    90,上易,886
【裁判日期】    900523
【裁判案由】    詐欺等
【裁判全文】
臺灣高等法院高雄分院刑事判決                      九十年度上易字第八八六號
    上  訴  人  臺灣高雄地方法院檢察署檢察官
    被      告  甲○○
右上訴人因被告詐欺等案件，不服臺灣高雄地方法院九十年度易字第四五三號中華民
國九十年三月三十日第一審判決（起訴案號：臺灣高雄地方法院檢察署八十九年度偵
字第一０八四五號），提起上訴，本院判決如左：
      主  文
上訴駁回。
      理  由
一、本件公訴意旨略以：被告甲○○於民國八十七年間受陳進輝之委託幫忙找工人，
    至告訴人皇傑工程有限公司（以下稱皇傑公司）承包之雲林台塑六輕工地工作，
    為從事業務之人，明知被害人乙○○並未在該地工作，竟虛報乙○○之名，並偽
    刻乙○○之印章蓋在上開告訴人之工資報表上而偽造印文，復持該不實之工資報
    表向告訴人詐領工資而據以行使，使告訴人陷於錯誤而詐領乙○○之工資共計新
    台幣（下同）一萬三千七百五十元，致生損害於告訴人及乙○○，因認被告涉犯
    有刑法第二百十六條行使同法第二百十五條之從事業務者登載不實事項於業務上
    文書罪及第三百三十九條第一項之詐欺罪嫌。
二、按案件曾經判決確定者，應為免訴之判決，並得不經言詞辯論為之，刑事訴訟法
    第三百零二條第一款及第三百零七條分別定有明文。次按，是否為同一案件曾經
    判決確定，而違背一事不再理原則應予諭知免訴之判決，應就兩個各別提起之訴
    ，分別觀察其所訴被告及犯罪事實之構成要素即犯罪之時間、場所、方法與其特
    定構成犯罪之事實是否同一以為斷。且對於曾經判決確定之案件，重行起訴，雖
    所訴之罪名不同，而事實之內容則完全一致，仍不失其案件之同一性，依刑事訴
    訟法第三百零二條第一款規定，自應諭知免訴之判決。
三、本件原審判決以：本案被告甲○○曾因違反稅捐稽徵法等案件，經台灣高雄地方
    法院檢察署檢察官於八十八年十二月二十八日，以八十八年度偵字第二二九九九
    號偵查起訴，並經本院於八十九年八月十一日，以八十九年度訴字第二一八號刑
    事判決，判處被告因連續行使偽造私文書，處有期徒刑七月，並於八十九年九月
    二十七日判決確定，業經本院調閱台灣高雄地方法院八十九年度訴字第二一八號
    刑事卷宗核閱屬實，而該判決事實係以：「被告為高雄市○○區○○路六Ｏ八巷
    二十四號皇傑工程有限公司（即本案之皇傑公司）之工地工頭，明知被害人乙○
    ○於八十七年一月至十二月間，並未在該公司擔任臨時工，竟意圖為自己不法所
    有之概括犯意，於八十七年某日在不詳地點，以二千元之代價自一綽號「阿龍」
    不詳姓名之成年男子取得乙○○之國民身分證影本後，交由不知情之皇傑公司會
    計郭珍華代刻偽造乙○○印章，並利用不知情之郭珍華在其所重謄之皇傑公司八
    十七年一月份至十二月份之臨時工工資表清冊內乙○○薪資一欄上蓋用上開偽造
    之乙○○印章，偽造乙○○領取薪資之工資清冊私文書，並據以行使，使皇傑公
    司陷於錯誤而詐領乙○○之薪資共計新台幣十六萬五千元得手，皇傑公司乃依上
    開工資清冊據以制作該公司八十七年度營利事業所得稅申報書，並持之向高雄市
    國稅局楠梓稽徵所申報稅捐，足生損害於乙○○及皇傑公司。」等情，而與本案
    公訴人所起訴之犯罪事實相互觀察結果可知：被告犯罪時間均係於八十七年間，
    犯罪地點雖均不詳，惟犯罪方式均係被告明知被害人乙○○於八十七年一月至十
    二月間，並未在該公司擔任臨時工，竟偽造乙○○印章，並在皇傑公司之臨時工
    工資表清冊內乙○○薪資一欄上蓋用上開偽造之乙○○印章後據以行使，使皇傑
    公司陷於錯誤而詐領乙○○之薪資，雖在前案判決中被告係利用不知情之他人而
    成立間接正犯，且所詐領之工資為十六萬五千元，而於本案中公訴人並未認定被
    告有利用他人，且所詐領之工資僅為一萬三千七百五十元。惟查，本案告訴人皇
    傑公司於偵查中所提出證物即工資表影本二紙，合計其金額為一萬三千七百五十
    元，故公訴人因此認定被告詐領工資僅為一萬三千七百五十元，惟該工資表影本
    二紙與前案中所引證物工資表清冊影本十二紙中末二紙在記載之人名及時間上均
    屬相同，是本案之證物即工資表影本二紙即為前案所引證物工資表清冊中一部份
    。綜上所述，本案被告之犯罪事實與前案中經判決確定之犯罪事實之構成要素即
    犯罪之時間、場所、方法與其特定構成犯罪之事實均屬同一，是本案公訴人所訴
    之罪名，雖係被告涉犯有刑法第二百十六條行使同法第二百十五條之從事業務者
    登載不實事項於業務上文書罪及第三百三十九條第一項之詐欺罪嫌，與前案中所
    論罪法條為刑法第二百十六條行使同法第二百十條私文書之間接正犯及第三百三
    十九條第一項之詐欺罪，雖所訴之罪名不同，而犯罪事實之內容則完全一致，自
    仍不失其案件之同一性，而前案即八十九年度訴字第二一八號業經判決確定，本
    案公訴人未查而重行起訴，揆諸前述法條規定及說明，爰不經言詞辯論，逕行諭
    知免訴之判決。
四、上訴意旨雖指稱：刑事訴訟法第三百零二條第一款所謂之同一案件，係指前案為
    有罪之判決，而後案與前案有裁判上一罪之關係，苟前案為無罪判決，自不生審
    判不可分之關係，此為學理上之通說。本件前案係判處同一被告違反刑法第二百
    十六條、第二百十五條及三百三十九條第一項之罪，本案起訴之法條係二百十六
    條、第二百十五條之罪，而前案之關於行使業務上登載不實文書罪部分，經判決
    無罪確定，本案應為實體審理。原審適用法律自有違誤云云。惟查，檢察官以「
    後者」與已起訴部分屬裁判上一罪關係，移請併案審理，就移請併案部分認為不
    能證明犯罪，而於判決理由內說明其情形及不另為無罪之諭知，此種情形與檢察
    官就裁判上一罪關係之全部事實提起公訴，經法官審理結果，認為其中部分罪證
    明確，為有罪之判決，其餘部分不能證明犯罪，而於判決理由內「說明因公訴人
  認為係裁判上一罪，故不另為無罪諭知」之情形相同，皆係屬實體判決，其判決
    之既判力應及於全部，該不另為無罪諭知之部分，檢察官不得再行起訴，自訴人
    不得再行自訴，否則即有違一事不再理之原則（見司法周刊第六六七期，八十三
    年二月十六日（83）廳刑一字第０三四四三號）。本件檢察官起訴被告所犯之刑
    法第二百十七條、第三百三十九條之罪，已經前述原審法院八十九年度訴字第二
    一八號依刑法第二百十六條、第二百十條、第三百三十九條判決有罪確定在案（
    犯刑法第二百十七條偽造印章部分，該判決亦認為係偽造私文書之部分行為），
    而本件被訴犯刑法第二百十六條、第二百十五條之罪部分，亦經該案以不能證明
    被告犯罪，而於判決理由內「說明因公訴人認為係裁判上一罪，故不另為無罪諭
    知」，顯然已為實體判決，揆之前述說明，自為既判力所及。本件既經判決確定
    ，原審諭知免訴之判決，核無違誤。公訴人上訴意旨認本案應為實體審理，原審
    適用法律違誤云云，任意指摘原判決不當，為無理由，應予駁回，並不經言詞辯
    論為之。
據上論結，應依刑事訴訟法第三百七十二條、第三百六十八條，判決如主文。
中    華    民    國      九十      年       五       月      二十三    日
                              臺灣高等法院高雄分院刑事第五庭
                                  審判長法官  吳水木
                                        法官  陳朱貴
                                        法官  趙文淵
右正本證明與原本無異。
不得上訴。
                                      書記官  陳武悅
中    華    民    國      九十      年       五       月      二十四    日
                                                                        Ｋ


司法院資訊處製作；財團法人民間司法改革基金會備份。
